ACORDAO-COMPLETO-2384648

ACÓRDÃO 12672/2019 ATA 43/2019 - SEGUNDA CÂMARA

VISTOS, relatados e discutidos estes autos que cuidam, nesta fase, de Pedido de Reexame interposto pelo Sr. Valério Francisco Franco contra o Acórdão 2965/2019-TCU-Segunda Câmara (Relator: Ministro-Substituto André Luis de Carvalho) .
ACORDAM os Ministros do Tribunal de Contas da União, reunidos em Sessão da Segunda Câmara, diante das razões expostas pelo Relator, em:
9.1.  com fulcro no art. 48 da Lei 8.443/92 c/c arts. 285 e 286, parágrafo único, do Regimento Interno do TCU, ratificar o Acórdão 7316/2019-TCU-Segunda Câmara (Relator: Ministro Raimundo Carreiro) para conhecer do Pedido de Reexame interposto pelo Sr. Valério Francisco Franco contra o Acórdão 2965/2019-TCU-Segunda Câmara (Relator: Ministro-Substituto André Luis de Carvalho) ;
9.2. no mérito, dar provimento parcial ao recurso, a fim de expedir orientação à Gerência Executiva do INSS - Novo Hamburgo/RS para que somente em caso de reforma da decisão judicial proferida na Ação Ordinária Coletiva nº 2009.71.00.035383-4, ajuizada pelo Sindisprev-RS, que assegura, no momento, a manutenção de período rural sem o recolhimento da contribuição previdenciária, deverão ser adotados as providências estabelecidas no item 9.3 e seus subitens, do Acórdão 2965/2019-TCU-Segunda Câmara (Relator: Ministro-Substituto André Luis de Carvalho) , em relação ao Sr. Valério Francisco Franco;
9.3. determinar à SEFIP que, nos termos da Questão de Ordem aprovada pelo Plenário do TCU em 8/6/2011, conforme disposto na Ata 22/2011-TCU-Plenário, encaminhe ao Departamento de Assuntos Extrajudiciais da AGU, bem como à Conjur/TCU, as informações necessárias ao acompanhamento do Ação Ordinária Coletiva nº 2009.71.00.035383-4, ajuizada perante o Superior Tribunal de Justiça (STJ) ;
9.4. dar ciência sobre o presente Acórdão ao recorrente e à Gerência Executiva do INSS - Novo Hamburgo/RS, informando-lhes que a presente deliberação, acompanhada do Relatório e do Voto que a fundamenta, está disponível no endereço www.tcu.gov.br/acordaos, além de esclarecer que, caso requerido, o TCU poderá fornecer sem custos as correspondentes cópias, de forma impressa.

Pedido de reexame em aposentadoria.

Segunda Câmara

3. Interessados/Responsáveis/Recorrentes:
3.1. Interessados: Valério Francisco Franco (XXX.526.670-XX)
3.2. Recorrente: Valério Francisco Franco (XXX.526.670-XX)

13.1. Ministros presentes: Ana Arraes (Presidente), Augusto Nardes e Raimundo Carreiro (Relator).
13.2. Ministros-Substitutos presentes: Marcos Bemquerer Costa e André Luís de Carvalho.

Sindicato dos Trabalhadores Federais da Saúde Trabalho e Previdência no Estado do RS - SINDISPREV

RAIMUNDO CARREIRO

Ministro-Substituto André Luís de Carvalho.

Cuidam os autos de Pedido de Reexame interposto pelo Sr. Valério Francisco Franco contra o Acórdão 2965/2019-TCU-Segunda Câmara (Relator: Ministro-Substituto André Luis de Carvalho) .
2.	Em atenção ao art. 69 do Regimento Interno do TCU, transcrevo a seguir a deliberação recorrida:
"VISTOS, relatados e discutidos estes autos de aposentadorias deferidas em favor de Delmar Bruno Klein, Elice Egewarth Braun, Suzana Margareth Koetz, Teresinha Aura Dutra e Valério Francisco Franco pela gerência executiva do Instituto Nacional do Seguro Social em Novo Hamburgo - RS;
ACORDAM os Ministros do Tribunal de Contas da União, reunidos em Sessão da 2ª Câmara, com fundamento no art. 71, III e IX, da Constituição de 1988 e nos arts. 1º, V, e 39, II, e 45 da Lei nº 8.443, de 1992, diante das razões expostas pelo Relator, em: 
9.1. considerar ilegais os atos iniciais de aposentadoria em favor de Delmar Bruno Klein  (à Peça 32 sob o n.º de controle 10162216-04-2010-000120-5) , Elice Egewarth Braun (à Peça 33 sob o n.º de controle 10162216-04-2011-000095-30) , Suzana Margareth Koetz (à Peça 34 sob o n.º de controle 10162216-04-2005-000017-00) , Teresinha Aura Dutra (à Peça 35 sob o n.º de controle 10162216-04-2005-000016-2) e Valério Francisco Franco (à Peça n.º 36 sob o n.º de controle 10162216-04-2011-000080-5, negando-lhes o respectivo registro; 
9.2. dispensar o ressarcimento das quantias percebidas indevidamente, mas de boa-fé, em sintonia com a Súmula n.º 106 do TCU;
9.3. determinar que a gerência executiva do Instituto Nacional do Seguro Social em Novo Hamburgo - RS adote as seguintes medidas:
9.3.1.  informe os Srs. Delmar Bruno Klein e Valério Francisco Franco e a Sra. Teresinha Aura Dutra sobre a possibilidade de as suas aposentadorias prosperarem, como foram originalmente concedidas, por meio do recolhimento, sob a forma indenizada, da contribuição previdenciária inerente aos períodos de atividade rural averbados, em sintonia com a Súmula n.º 268 do TCU;
9.3.2. informe aos Srs. Delmar Bruno Klein e Valério Francisco Franco que, diante do não recolhimento da contribuição previdenciária em cumprimento ao item 9.3.1 deste Acórdão, eles até podem permanecer aposentados, mas com os seus proventos ajustados à razão de 30/35 avos;
9.3.3. promova o cadastramento do novo ato de aposentadoria em favor dos interessados, submetendo-os ao TCU, diante da eventual comprovação do recolhimento das respectivas contribuições previdenciárias, em sintonia com a Súmula n.º 268 do TCU, ou diante do exercício da opção fixada pelo item 9.3.2 deste Acórdão, com os respectivos ajustes nos proventos, em sintonia com o art. 262, § 2º, do RITCU e o art. 19, § 3º, da Instrução Normativa TCU nº 78, de 2018;
9.3.4. acompanhe o andamento e o deslinde do Recurso Especial 1556399-RS (2015/0235336-8) perante o Superior Tribunal de Justiça e, diante da subsequente decisão judicial desfavorável às Sras. Elice Egewarth Braun e Suzana Margareth Koetz, adote as seguintes medidas:
9.3.4.1. convoque as aludidas interessadas para, no prazo de 15 (quinze) dias, optarem pelo recolhimento previdenciário sobre o tempo rural averbado, nos termos da Súmula n.º 268 do TCU, ou pela aposentadoria da Sra. Elice Egewarth Braun com os proventos proporcionais à razão de 25/30 avos, nos termos da Súmula n.º 74 do TCU, sem prejuízo de a Sra. Suzana Margareth Koetz optar pelo retorno à atividade;
9.3.4.2. promova o cadastramento do novos atos de aposentadoria em favor das Sras. Elice Edewarth Braun e Suzana Margareth Koetz, submetendo-os ao TCU, no prazo de 30 (trinta) dias contados da publicação da aludida decisão judicial, em sintonia com o art. 262, § 2º, do RITCU e o art. 19, § 3º, da Instrução Normativa TCU nº 78, de 2018;
9.3.4.3. faça cessar, no prazo de 15 (quinze) dias contados da publicação da aludida decisão judicial, os pagamentos decorrentes dos ilegais atos indicados no item 9.1 deste Acórdão em favor de Elice Edewarth Braun e de Suzana Margareth Koetz, alertando que a autoridade administrativa omissa estará sujeita à responsabilidade solidária pelo eventual débito subsequente, nos termos do art. 262, caput e § 1º, do Regimento Interno do TCU (RITCU) ;
9.3.5. dê ciência do inteiro teor desta deliberação aos interessados indicados no item 9.1 deste Acórdão, no prazo de 15 (quinze) contados da ciência da presente deliberação, alertando-os de que o efeito suspensivo proveniente da eventual interposição de recurso junto ao TCU não os eximirá da devolução dos valores percebidos indevidamente após a notificação, diante do não provimento ao aludido recurso;
9.3.6. encaminhe ao TCU, no prazo de 30 (trinta) dias contados da ciência deste Acórdão, os comprovantes de que os interessados indicadas no item 9.1 deste Acórdão tomaram a efetiva ciência da presente deliberação; e 
9.4. determinar que a Sefip promova o arquivamento do presente processo, sem prejuízo de realizar o monitoramento das determinações proferidas pelo item 9.3 deste Acórdão, representando ao TCU, se necessário."  (destaques acrescidos) 
Admissibilidade
3.	A Secretaria de Recursos reitera o exame preliminar de admissibilidade (peça 50) , ratificado pelo Acórdão 7316/2019-TCU-Segunda Câmara (peça 52) , de minha relatoria, que entendeu pelo conhecimento do recurso, uma vez que preenchidos os requisitos do art. 48 da Lei 8.443/1992, c/c os arts. 285 e 286, parágrafo único, do RI/TCU, suspendendo-se os efeitos dos itens 9.1, 9.3, 9.3.1, 9.3.2, 9.3.3 e 9.3.4 (e subitens) do Acórdão 2965/2019-TCU-Segunda Câmara (Relator: Ministro-Substituto André Luis de Carvalho) .
4.	O Acórdão 7316/2019-TCU-Segunda Câmara foi proferido nos seguintes termos:
VISTO, relacionado e discutido este Pedido de Reexame em Aposentadoria interposto pelo recorrente Valério Francisco Franco, interpondo contra Acórdão 2965/2019-TCU-Segunda Câmara (Relator: Ministro-Substituto André Luis de Carvalho) , itens recorridos: 9.1, 9.3, 9.3.1, 9.3.2, 9.3.3 e 9.3.4 (e subitens) .
Considerando que cumpre ressaltar, até a presente data, não consta nos autos a data em que o recorrente foi notificado. Resta, assim, prejudicada a análise da tempestividade.
ACORDAM os Ministros do Tribunal de Contas da União, por unanimidade, com fundamento nos arts. 48 da Lei 8.443/92, c/c o art. 143, inciso IV, alínea "a", do Regimento Interno, em:
a) Conhecer do pedido de reexame interposto por Valério Francisco Franco, suspendendo-se os efeitos dos itens 9.1, 9.3, 9.3.1, 9.3.2, 9.3.3 e 9.3.4 (e subitens) do Acórdão 2965/2019-TCU-Segunda Câmara em relação ao recorrente, nos termos do art. 48 da Lei 8.443/92 c/c arts. 285 e 286, parágrafo único, do Regimento Interno/TCU; 
b) comunicar aos órgãos/entidades eventualmente cientificados deste Acórdão recorrido acerca do efeito suspensivo concedido em face do presente recurso; e 
c) informar ao recorrente que o presente Acórdão pode ser acessado por meio do endereço eletrônico www.tcu.gov.br/acordaos.
EXAME DE MÉRITO
5.	Transcrevo, a seguir, a instrução lavrada no âmbito da Secretaria de Recursos (peça 61) , cujas conclusões contaram com a anuência do titular daquela unidade técnica (peça 62) , bem como do Ministério Público junto ao TCU, representado pelo Procurador Marinus Eduardo de Vries Marsico (peça 64) .
	" (...) 
4.	Constitui objeto do presente recurso analisar se é necessária a comprovação do recolhimento das contribuições previdenciárias de período averbado de atividade rural ainda que anterior à MP nº 1.523/96, convertida na Lei nº 9.528/97.
5.	Da suposta legalidade do ato concessório de aposentadoria 
5.1.	Defende a regularidade do ato concessório da aposentadoria, sendo que, em sede de preliminares, o recorrente aduz o seguinte:
5.1.1.	a) amparo em medida liminar concedida nos autos da Ação Coletiva ajuizada pelo Sindisprev/RS (Ação Ordinária Coletiva nº 2009.71.00.035383-4) , pois apesar "da existência de sentença de improcedência da ação, o fato é que, o servidor está ao abrigo da decisão liminar proferida na Petição n° 0000411-40.2013.404.0000, confirmada em grau de apelação quando do julgamento da Apelação Cível n° 5024537-12.2013.4.04.7100, a qual julgou procedente o pedido formulado pelo SINDISPREV/RS";
5.1.2.	b) decaiu, nos termos do art. 54 da Lei 9.784/99, o direito da Administração promover a nulificação do ato concessório, considerando que "aposentou-se em dezembro de 1993, percebendo seus proventos desde então", sendo que, caso entenda que o termo inicial do referido diploma legal, o lapso temporal teria se implementado em 01/02/2004, sendo impossível uma revisão do ato apenas agora, conforme já decidiu o TCU por meio do Acórdão 6464/2009-TCU-Primeira Câmara e vem decidindo o Tribunal Regional Federal da 4ª Região (APELREEX 5059813-07.2013.404.7100, AC 0009433-07.2009.404.7100, AG 2009.04.00.033085-4, APELREEX 5006737-33.2011.404.7102, AI nº 2006.04.00.019925-6/RS, entre outros) ;
5.2.	Na parte que trata do direito, o recorrente sustenta o seguinte:
5.2.1.	a) Impossibilidade de aplicação retroativa de novo entendimento
5.2.2.	a.1) exigir comprovação de complementação de documentação após aposentadoria concedida há mais de 20 anos "foge completamente à razoabilidade e afronta o princípio constitucional da irretroatividade das leis", sendo que o art. 2º da Lei nº 9.784/99 prevê "a impossibilidade de aplicação retroativa da nova interpretação, como forma de garantir a segurança jurídica e preservar os direitos adquiridos e o ato jurídico perfeito";
5.2.3.	a.2) é "indispensável à preservação do Estado de Direito a proteção da boa-fé ou confiança que os administrados têm na ação do Estado, quanto à sua lealdade e conformidade com as leis" e o princípio da segurança jurídica visa "proteger a confiança dos administrados que acreditaram na legalidade dos atos praticados pela Administração Pública, conferindo estabilidade a todo o tráfego jurídico";
5.2.4.	a.3) "os conflitos ou antinomias entre os princípios da legalidade e da segurança jurídica ocorrem justamente quando o Poder Público, sob a alegação de nulidade, decide desfazer atos administrativos que geraram, no curso do tempo, benefícios e vantagens incorporados ao patrimônio dos administrados, que, de boa-fé, acreditaram serem tais atos válidos", conforme magistério do Prof. Almiro do Couto e Silva, Seabra Fagundes e Lúcia Vale Figueiredo (RDA 201/210) , citada por Vera Regina Loureiro Winter;
5.2.5.	a.4) após a apreciação pelo STF do RE nº 85.179-RJ, cujo relator foi o Min. Bilac Pinto, "ficou assente que é possível, em nosso sistema jurídico, a convalidação dos atos inválidos praticados pela Administração Pública, se tais atos permanecerem gerando efeitos no tempo, com a tolerância ou omissão do Poder Público, trazendo benefícios a administrados que estejam de boa-fé";
5.2.6.	a.5) "a alteração do entendimento administrativo no sentido de invalidar atos já perfectibilizados não pode ser aplicada retroativamente", conforme orientação firmada pelo TRF da 4ª Região (AG 5027217-90.2014.404.0000, APELREEX 5002261-33.2013.404.7117, AG 5016417-37.2013.404.0000, APELREEX 5001417-21.2010.404.7107) ;
5.2.7.	b) Recolhimento do tempo de serviço rural realizado em regime de economia familiar
5.2.8.	b.1) por ocasião da expedição da certidão pelo INSS não era exigida a contribuição, sendo que somente a partir da MP nº 1.523/96, convalidada pela Lei nº 9.528/97, surgiu tal exigência, conforme o item 20.17 da Ordem de Serviço INSS/DSS nº 623, de 19/05/1999;
5.2.9.	b.2) "a exigência de indenização para o cômputo de tempo de serviço prestado em regime de economia familiar, ainda que para fins de contagem recíproca, apenas passou a ocorrer com a edição da Medida Provisória n° 1.523, de 11-10-1996, de modo que todos aqueles que tiveram cômputo de tempo de serviço relativo à averbação do tempo rural antes disso possuem o direito adquirido de mantê-lo, bem como os que se aposentaram em data anterior a esta, ou que implementaram as condições para a aposentadoria, mesmo não a tendo requerido, possuem o direito adquirido de fazê-lo - art. 50, inc. XXXVI, da Lei Maior - a qualquer tempo, sendo beneficiados pelas regras vigentes até 10-10-1996", conforme decidido pelo TRF da 4ª Região (AMS nº 2003.70.00.084896-0) ;
5.2.10.	b.3) anteriormente à referida MP "já tinha obtido do INSS a certidão de tempo serviço na qual reconhecido e averbado o tempo rural, sem que se lhe tenha exigido qualquer espécie de contribuição, não se afigurando razoável, diante dos termos da lei - ponderação da contagem do tempo de serviço prestado sob regime de economia familiar na forma disposta na original redação dos arts. 55, § 2°, e 96, IV e V, da Lei n° 8.213/1991-, exigir-lhe agora, mais de 20 (vinte) anos depois de implementado o ato inativatório, que promova o recolhimento da contribuição como requisito indispensável à manutenção do beneficio, nos moldes em que foi deferido".
5.3.	Pede, por fim, que seja reconsiderada a decisão, a fim de que o ato de aposentadoria seja considerado legal.  
Análise: 
6.	De início, convém reproduzir excerto do voto condutor do acórdão recorrido (peça 42) :
8. A jurisprudência do TCU está pacificada sobre o presente caso concreto em sintonia com a Súmula 268 do TCU, ao estabelecer que: "O tempo de atividade rural somente poderá ser averbado para fins de aposentadoria no serviço público se recolhidas as respectivas contribuições previdenciárias na época própria ou, posteriormente, de forma indenizada".
9. Por essa linha, ao desconsiderar o tempo rural sem o necessário recolhimento previdenciário, os interessados não possuiriam o tempo de contribuição suficiente para se aposentarem regularmente nos aludidos cargos, com os proventos integrais ou proporcionais, devendo os correspondentes atos de aposentadoria serem considerados ilegais.
	(...) 
15. Ao analisar, enfim, o ato de aposentadoria em prol de Valério Francisco Franco, a Sefip observou que ele se submeteria à mesma situação do ato em favor de Elice Egewarth Braun, já que, ante a exclusão do indevido tempo rural e a concessão da aludida aposentadoria em 9/12/1993, o inativo contaria com 28 anos, 1 mês e três dias de tempo de serviço (contribuição) , podendo optar por: (a) permanecer aposentado com o ajuste proporcional sobre os seus proventos à razão de 30/35 avos, em consonância com a Súmula n.º 74 do TCU; ou (b) permanecer aposentado pelo parâmetro originalmente concedido, após o devido recolhimento, sob a forma indenizada, da contribuição previdenciária pelo aludido período de atividade rural.
16. De todo modo, a Ação Ordinária Coletiva 2009.71.00.035383-4/JF-RS beneficiaria as Sras. Elice Egewarth Braun e Suzana Margareth Koetz, já que a 1ª instância teria concedido a liminar em favor dos filiados do Sindicato dos Trabalhadores Federais da Saúde, Trabalho e Previdência no Estado do Rio Grande do Sul (Sindisprev-RS) , garantindo a manutenção dos proventos (sem alteração) , sem o referido recolhimento da contribuição previdenciária, a despeito de o magistrado ter posteriormente revogado a antecipação de tutela com o julgamento pela improcedência do pedido, ao apreciar o mérito do aludido feito judicial.
17. Ocorre, todavia, que, ao julgar a apelação do Sindisprev-RS, o Tribunal Regional Federal da 4ª Região (TRF4) deu provimento ao aludido recurso, no bojo do Processo 5024537-12.2013.4.04.7100/JF-RS (antigo Processo 2009.71.00.035383-4/JF-RS) , e, assim, garantiu a averbação do referido período rural sem o recolhimento da contribuição previdenciária, tendo a Advocacia-Geral da União (AGU) e o INSS interposto o subsequente recurso especial perante o STJ, sem ter sido proferido o julgamento, contudo, desse recurso até o presente momento.
18. Diante, todavia, da tramitação do aludido recurso especial perante o STJ, o TCU prolatou o Acórdão 12158/2018-TCU-Segunda Câmara e já determinou o envio de informações ao Departamento de Assuntos Extrajudiciais da AGU, além da Consultoria Jurídica do TCU, nos termos da questão de ordem aprovada pelo Plenário em 8/6/2011, com vistas a promover o necessário acompanhamento do aludido recurso especial, até porque a determinação prolatada pelo Acórdão 1408/2015-TCU-Primeira Câmara teria apenas abrangido o acompanhamento da aludida ação judicial no âmbito do TRF-4.
19. Bem se sabe que a referida questão de ordem estaria anotada, aliás, na Ata n.º 22/2011 do Plenário do TCU e cuidaria do tratamento dispensável às decisões judiciais ainda não transitadas em julgado, pois impediriam a administração pública de cumprir as determinações proferidas pelo TCU.
20. Todavia, no presente caso concreto, a aludida Súmula n.º 268 do TCU bem evidenciaria a ilegalidade dos atos de aposentadoria com a averbação do referido tempo rural sem os correspondentes recolhimentos previdenciários, devendo o TCU esperar, contudo, a subsequente evolução do referido julgamento do recurso especial perante o STJ para determinar a subjacente suspensão dos indigitados pagamentos nos proventos das aludidas beneficiárias, sem prejuízo de determinar que o órgão de origem promova o aludido acompanhamento sobre a superveniente decisão judicial.
21. Por tudo isso, entendo que o TCU deve considerar ilegais os atos iniciais de aposentadoria em favor de Delmar Bruno Klein, Elice Egewarth Braun, Suzana Margareth Koetz, Teresinha Aura Dutra e Valério Francisco Franco, para lhes negar o correspondente registro, sem prejuízo de promover todas as medidas anunciadas nestas razões de decidir. (destacamos) 
6.1.	Vê-se que o ato de aposentadoria, entre outros, do Sr. Valério Francisco Franco foi considerado ilegal pelo TCU em razão da jurisprudência pacificada, sintetizada na Súmula-TCU 268, de que há necessidade de comprovação das contribuições previdenciárias relativas ao período averbado de atividade rural com base em certidão emitida pelo INSS, que no caso do referido inativo é de 7 anos e 7 dias. 
6.2. 	Quanto à alegação da decadência, convém mencionar que o ato de aposentadoria/pensão, por ser de natureza complexa, somente se aperfeiçoa com o exame pelo Tribunal de Contas, nos termos do art. 71, III, da Constituição Federal, dos incisos V e X do art. 1º da Lei Orgânica do TCU (Lei 8.443/1992) e do inciso III do art. 17 do Regimento Interno/TCU, que estabelecem a competência das Câmaras do Tribunal para apreciar, para fins de registro, a legalidade de atos de concessão de aposentadoria, como no caso do recorrente, competência que abrange a apreciação, inclusive, da composição do benefício se necessário. 
6.3. 	Insta ressalvar que esta Corte de Contas não está revendo o ato administrativo do INSS, mas apreciando o ato de concessão de aposentadoria do recorrente, para fins de registro, no que tange à legalidade do ato concessivo apresentado pela autoridade administrativa. 
6.4. 	Assim, deve-se analisar o argumento do instituto da decadência sob a perspectiva do ato que está sendo apreciado, no caso concreto, o ato de aposentadoria que deve observar as regras estabelecidas na Súmula Vinculante 3 do Supremo Tribunal Federal (STF) : 
Nos processos perante o tribunal de contas da união asseguram-se o contraditório e a ampla defesa quando da decisão puder resultar anulação ou revogação de ato administrativo que beneficie o interessado, excetuada a apreciação da legalidade do ato de concessão inicial de aposentadoria, reforma e pensão. 
6.5. 	Positivando o entendimento jurisprudencial do STF e desta Corte de Contas, prolatou-se o Acórdão 587/2011-TCU-Plenário, Relator Ministro Valmir Campelo, no qual se firmou entendimento no sentido de que "o TCU, diante de constatação que possa levar à negativa de registro de ato de admissão de pessoal e de concessão de aposentadoria, reforma e pensão, deve assegurar aos beneficiários a oportunidade do uso das garantias constitucionais do contraditório e da ampla defesa, sempre que transcorrido lapso temporal superior a cinco anos quando da apreciação". 
6.6. 	No mesmo sentido destaca-se o MS 24.859 do STF em que se tratou da aplicação do prazo decadencial previsto no art. 54 da Lei 9.784/1999 aos processos do TCU, concluindo que o prazo de 5 anos mencionado naquele artigo tem seu termo inicial a contar do registro da concessão pelo Tribunal de Contas da União. 
EMENTA: CONSTITUCIONAL. ADMINISTRATIVO. PENSÃO. T.C.U.: JULGAMENTO DA LEGALIDADE: CONTRADITÓRIO. PENSÃO: DEPENDÊNCIA ECONÔMICA. 
I.- O Tribunal de Contas, no julgamento da legalidade de concessão de aposentadoria ou pensão, exercita o controle externo que lhe atribui a Constituição Federal, art. 71, III, no qual não está jungindo a um processo contraditório ou contestatório. Precedentes do STF. 
II.- Inaplicabilidade, no caso, da decadência do art. 54 da Lei 9.784/99.
6.7. 	Este entendimento encontra-se, inclusive, sumulado pelo TCU: 
	Súmula 278 
Os atos de aposentadoria, reforma e pensão têm natureza jurídica de atos complexos, razão pela qual os prazos decadenciais a que se referem o § 2º do art. 260 do Regimento Interno e o art. 54 da Lei nº 9.784/99 começam a fluir a partir do momento em que se aperfeiçoam com a decisão do TCU que os considera legais ou ilegais, respectivamente. 
6.8. 	Destarte, constata-se que o ato inicial de aposentadoria em análise passou a viger a partir de 09/12/1993, sendo disponibilizada ao TCU em 13/02/2012 (conforme formulário SisacNet à peça 36) , tendo sido julgada sua ilegalidade em 30/4/2019, Acórdão 2965/2019-TCU-Segunda Câmara, Relator Ministro-Substituto André Luís de Carvalho (peça 41) , cujo interstício foi superior ao lapso quinquenal aludido, razão pela qual houve necessidade de chamamento do recorrente ao juízo a quo, nos moldes da jurisprudência pátria, conforme ofício constante das peças 6 e 11, bem assim a resposta apresentada pelo inativo, objeto da peça 18.  
6.9.	Assim, não há que falar em decadência nem de lesão ao devido processo legal e muito menos nulidade do processo, pois os procedimentos estabelecidos foram devidamente observados e o ora recorrente pode apresentar sua defesa antes do julgamento pela Corte de Contas Federal do seu ato concessório de aposentadoria.
6.10.	Cabe mencionar ainda que não socorre ao recorrente o fato de a certidão do INSS e aposentadoria ter sido anterior à MP nº 1.523/96, convertida na Lei nº 9.528/97, e o exercício da atividade rural referir-se a período antes novembro de 1991, pois a inativação ocorreu após Constituição Federal de 1998, que, em sua redação original, já constava a exigência do recolhimento das contribuições previdenciárias, para fins de contagem recíproca, de períodos relativos ao Regime Geral de Previdência Social (RGPS) , sejam de atividades urbanas ou rurais, conforme se depreende da recente deliberação adotada pela c. 1ª Câmara, cujo excerto do relatório e voto revisor que embasam o Acórdão 3973/2019-TCU-Primeira Câmara transcreve-se a seguir:
Relatório
11.	Em relação ao tema, destaque-se que a obrigatoriedade do recolhimento da contribuição previdenciária deriva da própria Constituição Federal, em seu artigo 202, §2º, na redação original, ou o atual artigo 201, §9º. Tal circunstância tem sido reiteradamente afirmada pelo STF, conforme apontado no Voto condutor do Acórdão 4216/2017-TCU-Primeira Câmara, de relatoria do Ministro Benjamin Zymler, que apresenta a ementa da decisão exarada nos autos do Mandado de Segurança 33.482, da relatoria do Ministro Luiz Fux:
AGRAVO REGIMENTAL EM MANDADO DE SEGURANÇA. SERVIDOR PÚBLICO. APOSENTADORIA. CONTAGEM DE TEMPO DE ATIVIDADE RURAL. NECESSIDADE DE COMPROVAÇÃO DO RECOLHIMENTO DAS CONTRIBUIÇÕES PREVIDENCIÁRIAS PARA A CONCESSÃO DE APOSENTADORIA PELO REGIME PRÓPRIO DE PREVIDÊNCIA SOCIAL. CONCESSÃO DE APOSENTADORIA. ATO COMPLEXO. TERMO INICIAL DO PRAZO PREVISTO NO ART. 54 DA LEI 9.784/1999. AGRAVO REGIMENTAL A QUE SE NEGA PROVIMENTO. 
1. A contagem recíproca de tempo de serviço rural para a aposentadoria no serviço público (regime próprio) pressupõe o recolhimento das contribuições previdenciárias correspondentes. Precedentes: MS 28.917/DF, Rel. Min. Rosa Weber, Primeira Turma, DJe 28.10.2015; MS 28.668/DF, Rel. Min. Ricardo Lewandowski, Segunda Turma, Dje 11.06.2014; MS 28.929/DF, Rel. Min. Cármen Lúcia, Plenário, DJe 14/1/2011; MS 26.391, Rel. Min. Marco Aurélio, Plenário, DJe 6/6/2011; RE 600.582/RS, Rel. Min. Cármen Lúcia, Primeira Turma, DJe 21.2.2011. 
2. Os precedentes desta Suprema Corte tiveram por fundamento o art. 201, § 9º, da Constituição da República, que tratou, para efeito de aposentadoria, da possibilidade de contagem recíproca de tempo de contribuição na Administração Pública e na atividade privada, rural e urbana, o qual, embora tenha sido renumerado, constava da redação original da Constituição Federal como art. 202, § 2º.
3. In casu, não houve aplicação retroativa da EC nº 20/1998, tendo sido observado o entendimento firmado por esta Corte em relação à aplicação da legislação vigente por ocasião do preenchimento dos requisitos para a aposentadoria. 
4. O ato de aposentadoria de agentes públicos é complexo e somente se aperfeiçoa após o seu registro junto ao TCU. A partir desse momento é que começa a correr o prazo estabelecido pelo art. 54 da Lei nº 9.784/1999. 
5. Agravo regimental a que se NEGA PROVIMENTO" (MS 33482 Agr, Relator Min. Luiz Fux, Primeira Turma, julgado em 16/8/2016, DJe 31/8/2016) .
12.	 Considerando que a vigência da aposentadoria da interessada é posterior à edição da CF88 (mais precisamente 13/2/1995) , o recolhimento de contribuição previdenciária já era requisito necessário para a averbação de tempo rural quando de sua aposentação. Ademais, a Certidão de Tempo de Serviço também foi emitida posteriormente à promulgação da Constituição Federal, logo, à época, tal recolhimento já era exigido.
	13.	 Assim, seu argumento não merece acolhida, cabendo proposta de julgamento pela ilegalidade do ato e recusa de seu registro.
	Voto revisor
	(...) 
Entendo necessário esclarecer o teor do Acórdão 740/2006-TCU-Plenário, mencionado pelo Relator em seu voto complementar, notadamente porque naquela ocasião o TCU não admitiu a contagem do tempo rural sem contribuição, para fins de aposentadoria no regime estatutário, conforme se depreende da ementa do referido julgado:
Sumário: PESSOAL. APOSENTADORIA. CONTAGEM DE TEMPO DE SERVIÇO. ATIVIDADE RURAL. AUSÊNCIA DE PAGAMENTO DAS CONTRIBUIÇÕES PREVIDENCIÁRIAS. ILEGALIDADE. 
1. É ilegal o ato de aposentadoria que inclui, no cômputo do tempo de serviço, período de atividade rural, sem a comprovação do recolhimento, na época, das contribuições previdenciárias.
2. Conformação da jurisprudência do TCU à do Supremo Tribunal Federal, do Superior Tribunal de Justiça e dos Tribunais Regionais Federais, no tocante à exigência do recolhimento das contribuições previdenciárias, para a legalidade do cômputo do tempo rural.  
Na ocasião, a Sefip havia proposto a legalidade das aposentadorias ao argumento de que todas as certidões - assim como os atos de aposentadoria - eram anteriores à edição da MP 1.523/96 - que instituiu a obrigatoriedade do recolhimento das contribuições previdenciárias.
	(...) 
Mencionei, na ocasião, o voto proferido pela Ministra Laurita Vaz no Recurso Especial 497.143/RS:
"O Supremo Tribunal Federal, interpretando o art. 202, § 2º da Constituição, em sua redação original, entendeu que o dispositivo garantia, especificamente, a contagem recíproca do tempo de contribuição na administração pública e atividade privada, esta última urbana ou rural, e não o aproveitamento simples de tempo de serviço (ADI-MC 1664, Tribunal Pleno, rel. Min. Octávio Gallotti, DJ de 19/12/1997) .
Diante da exegese atribuída à norma constitucional, o Superior Tribunal de Justiça firmou sua jurisprudência no sentido de que o tempo de serviço rural anterior à Lei nº 8.213/91 pode ser utilizado para fins de contagem recíproca tão-somente quando recolhidas, à época da sua realização, as contribuições previdenciárias.
De toda a jurisprudência arrolada, fica evidente que para qualquer hipótese de contagem recíproca de tempo de serviço haverá de ser, necessariamente, tempo de contribuição na administração pública e na atividade privada, esta última urbana ou rural, e não o aproveitamento simples de tempo de serviço.
A possibilidade a que se refere o § 2º do art. 55 da Lei 8.213/91 - o tempo de serviço rural anterior à vigência dessa lei será computado independentemente do recolhimento das contribuições a ele correspondentes - tem aplicação apenas no Regime Geral de Previdência. O caput do art. 55, que faz remissão ao art. 11, afasta qualquer dúvida sobre a finalidade do regramento constante dos incisos do art. 55.
Mesmo pela redação anterior à aprovada pela Lei 9.528/97, a Lei 8.213/91, com base nos art. 55, § 2º e 143, o aproveitamento de tempo de serviço rural anterior a novembro de 1991 era autorizado apenas para a obtenção do benefício mínimo, sendo vedada a sua utilização para efeito de carência, de contagem recíproca e de averbação de tempo de serviço de que tratam os artigos 94 e 99 dessa lei, salvo se o segurado comprovasse recolhimento das contribuições relativas ao respectivo período, feito em época própria". (destaque do original) 
6.11.	O tempo de recebimento do benefício (25 anos) e até mesmo a idade do inativo (72 anos) não tem o condão de tornar legal o que é ilegal, conforme razões que levaram a prolação do Acórdão 3973/2019-TCU-Primeira Câmara, particularmente no caso concreto em que foi permitido ao Sr. Valério Francisco Franco continuar aposentado nos moldes da aposentadoria original desde que seja realizada na atualidade a indenização do período rural utilizado, ou, caso não queira, pode permanecer aposentado recebendo proventos na razão de 30/35, conforme os itens 9.3.1. e 9.3.2. do Acórdão recorrido.
6.12.	Convém salientar que a dispensa de recolhimento das contribuições previdenciárias de períodos anteriores a Lei n. 8.213/91 é somente para obtenção de benefícios pagos pelo Regime Geral de Previdência Social (RGPS) , conforme ementa a seguir apresentada de julgado do Superior Tribunal de Justiça - STJ:
PREVIDENCIÁRIO. EMBARGOS DE DIVERGÊNCIA. RECONHECIMENTO DE TEMPO DE SERVIÇO RURAL PARA CONTAGEM DE APOSENTADORIA URBANA. RGPS. RECOLHIMENTO DAS CONTRIBUIÇÕES PREVIDENCIÁRIAS. DESNECESSIDADE. EMBARGOS ACOLHIDOS. 1. Não é exigível o recolhimento das contribuições previdenciárias, relativas ao tempo de serviço prestado pelo segurado como trabalhador rural, ocorrido anteriormente à vigência da Lei n. 8.213/91, para fins de aposentadoria urbana pelo Regime Geral de Previdência Social - RGPS, a teor do disposto no artigo 55, § 2º, da Lei nº 8.213/91. 2. A Constituição Federal de 1988 instituiu a uniformidade e a equivalência entre os benefícios dos segurados urbanos e rurais, disciplinado pela Lei n. 8.213/91, garantindo-lhes o devido cômputo, com a ressalva de que, apenas nos casos de recolhimento de contribuições para regime de previdência diverso, haverá a necessária compensação financeira entre eles. 3. Embargos de divergência acolhidos
 (STJ-EREsp: 576741 RS 2004/0127648-3, Relator: Ministro HÉLIO QUAGLIA BARBOSA, Data de Julgamento: 25/05/2005, 53 - TERCEIRA SEÇÃO, Data de Publicação: --> DJ 06/06/2005 p. 178, -> DJ 06/06/2005 p. 178 - destacamos e sublinhamos) 
6.13.	Vê-se que nesse julgado foi garantida a dispensa de recolhimento das contribuições previdenciárias de períodos anteriores a Lei n. 8.213/91 somente para obtenção de benefícios pagos pelo RGPS, sendo que foi feita a ressalva de que se o tempo for utilizado em regime diverso, que no caso em análise é o RPPS, há necessidade do recolhimento das contribuições. 
6.14.	Por outro lado, parece que faz sentido incluir, por isonomia, o Sr. Valério Francisco Franco (peça 36) na relação daqueles inativos que estão amparados por decisão judicial adotada na Ação Coletiva ajuizada pelo Sindicato dos Trabalhadores Federais da Saúde, Trabalho e Previdência no Estado do Rio Grande do Sul-Sindisprev/RS (Ação Ordinária Coletiva nº 2009.71.00.035383-4) , considerando que ocupava o mesmo cargo na Gerência Executiva do INSS - Novo Hamburgo/RS (Agente Administrativo) que as Sras. Elice Edewarth Braun (peças 17 e 33) e de Suzana Margareth Koetz (peças 24 e 34) , que foram incluídas no subitem 9.3.4. do Acórdão recorrido, condicionado o recolhimento das contribuições previdenciárias da atividade rural se ocorrer decisão judicial desfavorável no âmbito do referido processo judicial, que se encontrava no STJ com pendência de julgamento do Recurso Especial (Resp) nº 1556399-RS interposto pela União/INSS por ocasião da prolação do Acórdão recorrido.
6.15.	Ademais, este é o entendimento expresso pelo e. STF ao julgar o RE 883.642, com repercussão geral reconhecida, oportunidade em que reafirmou o entendimento da Casa no sentido de que os sindicatos possuem ampla legitimidade extraordinária para defender em juízo os direitos e interesses coletivos ou individuais dos integrantes da categoria que representam, inclusive nas liquidações e execuções de sentença, independentemente de autorização dos sindicalizados. Nesta esteira, a ação judicial em comento ampara também o recorrente, pois que integrante da categoria representada pelo sindicato.
6.16.	Em consulta ao sítio do STJ, notou-se que o referido Resp foi apreciado pela c. Primeira Turma no dia 08/10/2019, sendo que, embora ainda não esteja disponível o inteiro teor do julgamento, por ser o julgamento recente, já foi lavrada a certidão do acórdão nos seguintes termos (peça 60) :
A Turma, por unanimidade, conheceu parcialmente dos recursos especiais e nesta extensão, por maioria, vencidos os Srs. Ministros Relator e Sérgio Kukina, negou-lhes provimento, nos termos do voto do Sr. Ministro Napoleão Nunes Maia Filho, que lavrará o acórdão. (destacamos) 
6.17.	Percebe-se que o indicativo é de que a União e o INSS não obtiveram êxito no referido julgamento, de modo que permanece válido o Acórdão do Tribunal Regional Federal da 4ª Região (TRF4) que garantiu aos filiados do Sindisprev-RS a averbação de período rural sem o recolhimento da contribuição previdenciária.
6.18.	Como o referido processo ainda está em andamento e eventualmente novos recursos no STJ ou até mesmo no STF podem ser manejados pela Advocacia-Geral da União (AGU) e o INSS, cabe a mesma orientação, no caso do ato do Sr. Valério Francisco Franco, que foi feita em relação às Sras. Elice Edewarth Braun e de Suzana Margareth Koetz, conforme item 9.3.4. do Acórdão recorrido.
6.19.	Nessa linha, podem ser acolhidas parcialmente as alegações apresentadas pelo recorrente.
CONCLUSÃO
7.		Em face da análise das razões recursais apresentadas, concluiu-se que é necessária a comprovação das contribuições previdenciárias de períodos de atividade rural, independentemente se anterior à MP nº 1.523/96, convertida na Lei nº 9.528/97, para utilizar no Regime Próprio de Previdência Social (contagem recíproca) , conforme jurisprudência consolidada do STF e do TCU, razão pela qual é ilegal o ato concessório do Sr. Valério Francisco Franco, pois não há comprovação, mas há decisão judicial proferida na Ação Ordinária Coletiva nº 2009.71.00.035383-4, ajuizada pelo Sindisprev-RS, que garante, no momento, a averbação de período rural sem o recolhimento da contribuição previdenciária, o que evita, de imediato, a suspensão dos pagamentos dos proventos do recorrente nos moldes originalmente concedidos. Assim, foram trazidos aos autos argumentos que possuem o condão de modificar parcialmente o julgado de origem, Acórdão 2965/2019-TCU-Segunda Câmara.
ROPOSTA DE ENCAMINHAMENTO
8.		Ante o exposto, submetem-se os autos à consideração superior, propondo-se, com fundamento no art. 48 da Lei 8.443/1992 c/c os artigos 285 e 286, parágrafo único, do RI/TCU:
	a) conhecer do recurso e, no mérito, dar-lhe provimento parcial, de modo que seja orientado ao INSS que somente em caso de reforma da decisão judicial proferida na Ação Ordinária Coletiva nº 2009.71.00.035383-4, ajuizada pelo Sindisprev-RS, que assegura, no momento, a manutenção de período rural sem o recolhimento da contribuição previdenciária, deverão ser adotados as providências estabelecidas no item 9.3 e seus subitens em relação ao Sr. Valério Francisco Franco; e
	b) cientificar o recorrente e os demais interessados do acórdão que vier a ser prolatado, ressaltando-se que o relatório e o voto que o acompanharem podem ser consultados no endereço www.tcu.gov.br/acordaos, no dia seguinte ao de sua oficialização.
PARECER DO MINISTÉRIO PÚBLICO JUNTO AO TCU
6.	O Ministério Público junto ao TCU, representado pelo Procurador Marinus Eduardo de Vries Marsico, manifestou anuência com a proposta de encaminhamento da Serur, conforme o Parecer à peça 64, a seguir transcrito.
	
	"À vista dos elementos contidos nos autos, manifestamo-nos de acordo com a proposta alvitrada pela Unidade Técnica."

8.1. Larissa Moreira da Rosa (102.922/OAB-RS), representando Valério Francisco Franco, Suzana Margareth Koetz e Elice Egewarth Braun;  
8.2. Regina Lenz (96.998/OAB-RS) e outros, representando Teresinha Aura Dutra e Delmar Bruno Klein.

Procurador Marinus Eduardo De Vries Marsico.

APOSENTADORIA. CONSTATAÇÃO DE AVERBAÇÃO DE TEMPO RURAL SEM A COMPROVAÇÃO DAS CONTRIBUIÇÕES PREVIDENCIÁRIAS. ILEGALIDADE DO ATO CONCESSÓRIO DO RECORRENTE E NEGATIVA DE REGISTRO. PEDIDO DE REEXAME. CONHECIMENTO. ARGUMENTOS CAPAZES DE ALTERAR A DECISÃO RECORRIDA. PROVIMENTO PARCIAL. CIÊNCIA AOS INTERESSADOS.

APOSENTADORIA (APOS)

Secretaria de Recursos (SERUR); Secretaria de Fiscalização de Pessoal (SEFIP).

Inicialmente, registro que atuo nos presentes autos em razão de haver sido sorteado Relator do recurso em análise, nos termos do Inciso I do art. 154 do RITCU. arts. 21 e 22 da Resolução-TCU nº 175/2005, conforme o termo à peça 51.
2.	O Pedido de Reexame interposto pelo Sr. Valério Francisco Franco contra o Acórdão 2965/2019-TCU-Segunda Câmara (Relator: Ministro-Substituto André Luis de Carvalho) foi conhecido por meio do Acórdão 7316/2019-TCU-Segunda Câmara (peça 52) , de minha relatoria, integralmente transcrito no Relatório antecedente.
3.	Como visto no Relatório que fundamente este Voto, por meio da Decisão ora recorrida o Tribunal considerou ilegais os atos constantes do presente processo em razão do cômputo de tempo rural sem que tenham sido comprovadas as contribuições previdenciárias. Além disso, por intermédio do item 9.3.1, a seguir transcrito, foi determinado ao INSS que:
9.3.1.  informe os Srs. Delmar Bruno Klein e Valério Francisco Franco e a Sra. Teresinha Aura Dutra sobre a possibilidade de as suas aposentadorias prosperarem, como foram originalmente concedidas, por meio do recolhimento, sob a forma indenizada, da contribuição previdenciária inerente aos períodos de atividade rural averbados, em sintonia com a Súmula n.º 268 do TCU; (grifei) 
4.	Nessa fase recursal, verificou-se que o Sr. Valério Francisco Franco está amparado por decisão judicial adotada na Ação Coletiva ajuizada pelo Sindicato dos Trabalhadores Federais da Saúde, Trabalho e Previdência no Estado do Rio Grande do Sul-Sindisprev/RS (Ação Ordinária Coletiva nº 2009.71.00.035383-4) , que garante, no momento, a averbação de período rural sem o recolhimento da contribuição previdenciária.
5.	A situação do recorrente é idêntica a das Sras. Elice Edewarth Braun (peças 17 e 33) e Suzana Margareth Koetz (peças 24 e 34) , que foram incluídas no subitem 9.3.4. do Acórdão recorrido, verbis:
9.3.4. acompanhe o andamento e o deslinde do Recurso Especial 1556399-RS (2015/0235336-8) perante o Superior Tribunal de Justiça e, diante da subsequente decisão judicial desfavorável às Sras. Elice Egewarth Braun e Suzana Margareth Koetz, adote as seguintes medidas:
9.3.4.1. convoque as aludidas interessadas para, no prazo de 15 (quinze) dias, optarem pelo recolhimento previdenciário sobre o tempo rural averbado, nos termos da Súmula n.º 268 do TCU, ou pela aposentadoria da Sra. Elice Egewarth Braun com os proventos proporcionais à razão de 25/30 avos, nos termos da Súmula n.º 74 do TCU, sem prejuízo de a Sra. Suzana Margareth Koetz optar pelo retorno à atividade;
9.3.4.2. promova o cadastramento do novos atos de aposentadoria em favor das Sras. Elice Edewarth Braun e Suzana Margareth Koetz, submetendo-os ao TCU, no prazo de 30 (trinta) dias contados da publicação da aludida decisão judicial, em sintonia com o art. 262, § 2º, do RITCU e o art. 19, § 3º, da Instrução Normativa TCU nº 78, de 2018;
9.3.4.3. faça cessar, no prazo de 15 (quinze) dias contados da publicação da aludida decisão judicial, os pagamentos decorrentes dos ilegais atos indicados no item 9.1 deste Acórdão em favor de Elice Edewarth Braun e de Suzana Margareth Koetz, alertando que a autoridade administrativa omissa estará sujeita à responsabilidade solidária pelo eventual débito subsequente, nos termos do art. 262, caput e § 1º, do Regimento Interno do TCU (RITCU) ; (grifei) 
 
5.	Como se vê, no caso das Sras. Elice Edewarth Braun e Suzana Margareth Koetz o Tribunal condicionou o recolhimento das contribuições previdenciárias da atividade rural à superveniência de decisão judicial desfavorável no âmbito do referido processo judicial, que se encontrava no STJ com pendência de julgamento do Recurso Especial (Resp) nº 1556399-RS interposto pela União/INSS. 
6.	Tendo em vista que a situação do Sr. Valério Francisco Franco é idêntica a das Sras. Elice Edewarth Braun e Suzana Margareth Koetz, é necessário dar provimento parcial ao recurso em análise para que seja expedida nova orientação ao INSS, em relação ao recorrente.
7.	Nesse passo, a Serur, com o apoio do MP/TCU propõe conhecer do recurso e, no mérito, dar-lhe provimento parcial, de modo que seja orientado ao INSS que somente em caso de reforma da decisão judicial proferida na Ação Ordinária Coletiva nº 2009.71.00.035383-4, ajuizada pelo Sindisprev-RS, que assegura, no momento, a manutenção de período rural sem o recolhimento da contribuição previdenciária, deverão ser adotados as providências estabelecidas no item 9.3 e seus subitens em relação ao Sr. Valério Francisco Franco.
8.	Diante do que restou apurado nos autos, acolho a proposta uníssona da unidade técnica que contou com a anuência do Ministério Público junto ao TCU.
9.	Por fim, julgo oportuno determinar à SEFIP que, nos termos da Questão de Ordem aprovada pelo Plenário do TCU em 8/6/2011, conforme disposto na Ata 22/2011-TCU-Plenário, encaminhe ao Departamento de Assuntos Extrajudiciais da AGU, bem como à Conjur/TCU, as informações necessárias ao acompanhamento do Ação Ordinária Coletiva nº 2009.71.00.035383-4, ajuizada perante o Superior Tribunal de Justiça (STJ) .
10.	Ante o exposto, voto por que o Tribunal adote a minuta de acórdão que ora submeto à apreciação deste Colegiado.
TCU, Sala das Sessões Ministro Luciano Brandão Alves de Souza, em 26 de novembro de 2019.
RAIMUNDO CARREIRO 
Relator